臺灣花蓮地方法院民事判決　　　　　　　　 93年度國字第2號
原　　　告　戊○○
被　　　告　財政部國有財產局
法定代理人　丙○○
訴訟代理人　甲○○
複　代理人　己○○
　　　　　　謝志嘉律師
　　　　　　謝維仁律師
上列當事人間請求國家賠償事件，本院於民國96年1月22日言詞
辯論終結，判決如下：
      主  文
原告之訴駁回。
訴訟費用由原告負擔。
      事 實 及 理 由
甲、程序方面：
（一）按賠償義務機關拒絕賠償，或自提出請求之日起逾30日不
      開始協調，或自開始協議之日起逾60日協議不成立時，請
      求權人得提起損害賠償之訴，國家賠償法第11條第1項前
      段定有明文。
（二）本件原告主張被告所有花蓮縣鳳林鎮○○段203地號土地
      因超限利用造成崩塌，落石擊中原告所有坐落於同段197
      地號土地上，門牌號碼為花蓮縣鳳林鄉○○○路79號之建
      物，是被告未善盡國土管理職責，致原告受有損害，原告
      於民國93年2月6日以書面向被告提出國家賠償請求書，業
      經被告於同年2月27日以台財產局管字第0930005754號函
      覆拒絕賠償之事實，已據提出前揭函文為憑，顯見原告已
      依國家賠償法踐行與賠償義務機關之協議先行程序，揆諸
      前開規定，原告提起本訴，程序上並無不合，合先敘明。
乙、實體方面：
壹、兩造爭執要旨：
一、原告起訴主張：
（一）坐落花蓮縣鳳林鎮○○段197地號土地及其上門牌號碼為
      花蓮縣鳳林鎮○○○路79號建物（下稱系爭建物）為原告
      所有，於91年9月間系爭建物後方山坡地發生第一次崩塌
      ，於92年6月13日經原告與有關單位會勘測量結果，係因
      被告所管理之同段203地號國有山坡地（下稱203地號土地
      ）超限利用及造林檢查不合格所致，顯見被告實未善盡國
      土管理職責，且原告前已函請被告宜速作適當處理，加速
      造林以達邊坡穩定，惟被告仍遲未採取任何補救措施，迄
      至92年7月中旬再次發生山坡地崩塌，落石擊中原告所有
      系爭建物並淹沒原告所有前開土地，致原告所有之系爭建
      物及屋內傢俱、蓄水池管線受損，無法居住使用（其中鐵
      皮磚造建物之價值為新台幣（下同）40萬元，傢俱價值為
      10萬元，蓄水池管線價值為20萬元）。
（二）本件損害之發生，係因被告就系爭203地號山坡地怠於執
      行職務所致：依行政院農業委員會（下稱農委會）91年1
      月28日於行政院農業委員會公報第18卷第3期公告之「山
      坡地超限利用處理計畫」，被告就合法承租或使用公有山
      坡地超限利用者，應通知承租人或使用人限期完成造林；
      而被告將系爭20 3地號土地出租，惟自91年9月發生第一
      次崩塌迄至92年7月第二次崩塌期間，有關單位業已函請
      被告採取具體防範補救措施，被告所屬公務員卻未做好水
      土保持而怠於執行職務，導致第二次崩塌發生並損及原告
      之財產，肇致侵害原告依憲法第15條保障之財產權，兩者
      間並有相當因果關係存在，被告自應就所屬機關公務員怠
      於執行職務之行為負責。又被告就超限利用之203地號山
      坡地，種植檳榔者，自應依「山坡地超限利用種植檳榔土
      地輔導實施造林計畫」輔導山坡地超限利用土地限期改正
      實施造林，以防止、除去損害事件之繼續發生，惟被告卻
      未依上述計畫實施造林，顯有怠於執行職務。
（三）綜上，被告所屬機關公務員不僅有故意、過失之不法，更
      違背保護他人之法律，而有怠於執行法律所定應執行之職
      務，造成原告財產上之損害，是原告爰依國家賠償法第2
      條第2項後段之規定，提起本訴請求被告給付原告如下聲
      明所示。
（四）對被告抗辯所為之陳述：依國有財產局台灣北區辦事處花
      蓮分處（即被告）92年9月4日台財產北花三字第09200122
      32號函：「二、(一)鳳義段203地號土地使用分區為山坡地
      保育區... 經貴府（花蓮縣政府）92年1月21日府農保字
      第09200074380號函查報山坡地超限利用種植檳榔土地輔
      導實施造林計畫檢查不合格... 」，以及行政院農委會水
      土保持局（下稱水保局）之「山坡地超限利用改正處理」
      ，就山坡地超限利用對水土保持的影響說明如下：「破壞
      地表覆蓋，加速土壤沖蝕，降低土地生產力，衝擊生態環
      境。增加崩塌、地滑及土石流發生機會，威脅人民生命財
      產安全。」，可知系爭203地號山坡地崩塌係肇因於超限
      利用及造林檢查不合格，並導致落石崩塌擊中原告所有系
      爭建物。
（五）並聲明：被告應給付原告70萬元（其中鐵皮磚造房屋40萬
      元、房屋傢俱含廚房10萬元、蓄水池管線20萬元）。
二、被告則以：
（一）依大法官會議釋字第469號解釋，明示行政機關負有職務
      義務者，該行政機關始有作為義務。原告雖以行政院農委
      會及花蓮縣政府函，主張被告未就放租山坡地實施造林、
      砍除檳榔及水土保持，惟依行政院90年12月26日函示，崩
      塌土地係屬非公用土地，該部分由行政院農委會水保局編
      列預算負責處理，非公用土地施作水土保持處理維護工作
      並非被告權責範圍，是被告依法既非上開業務之執行機關
      ，自不負作為義務，原告逕以農委會及花蓮縣政府函，主
      張被告所屬機關公務員有怠於職務執行，於法自有未合。
      況原告並未舉證且無相關鑑定得以證明，砸毀系爭建物之
      落石係因203地號土地岩盤崩落所致，且原告與有關單位
      於91年10月25日會勘後，會勘紀錄亦未表明203地號土地
      岩盤崩落係因該土地超限利用所致，是203地號土地岩盤
      崩落與原告所受損害間亦無相當因果關係。
（二）「山坡地超限利用種植檳榔土地輔導實施造林計畫」及「
      山坡地超限利用處理計畫」屬於事實行為性質之行政計畫
      ，非拘束性之行政計畫，人民並無「遵行計畫請求權」，
      自不得以被告未遵行計畫，請求損害賠償。
（三）並聲明：原告之訴駁回。
貳、本院之判斷
一、按公務員執行職務行使公權力時，因故意或過失不法侵害人
    民自由或權利者，國家應負損害賠償責任；公務員怠於執行
    職務，致人民自由或權利遭受損害者，亦同，國家賠償法第
    2條第2項定有明文。是在人民遭受公權力之侵害，欲請求國
    家賠償者，應符合(1)須為公務員之行為（作為或不作為）；
    (2)須為執行職務行使公權力之行為；(3)行為具違法性；(4)行
    為人具故意或過失；(5)侵害人民之自由或權利；(6)須違法行
    為與損害結果間有因果關係。復按司法院大法官會議釋字第
    469號解釋：「法律規定之內容非僅屬授予國家機關推行公
    共事務之權限，而其目的係為保護人民生命、身體及財產等
    法益，且法律對主管機關應執行職務行使公權力之事項規定
    明確，該管機關公務員依此規定對可得特定之人所負作為義
    務已無不作為之裁量餘地，猶因故意或過失怠於執行職務，
    致特定人之自由或權利遭受損害，被害人得依國家賠償法第
    2條第2項後段，向國家請求損害賠償」。再按國家賠償法第
    2條第2項後段所謂公務員怠於執行職務，係指公務員對於被
    害人有應執行之職務而怠於執行者而言。換言之，被害人對
    於公務員為特定職務行為，有公法上請求權存在，經請求其
    執行而怠於執行，致自由或權利遭受損害者，始得依上開規
    定，請求國家負損害賠償責任。若公務員對於職務之執行，
    雖可使一般人民享有反射利益，人民對於公務員仍不得請求
    為該職務之行為者，縱公務員怠於執行該職務，人民尚無公
    法上請求權可資行使，以資保護其利益，自不得依上開規定
    請求國家賠償損害。最高法院著有72年台上字第704號判例
    可資參照。
二、本件原告主張被告為水土保持處理與維護之義務機關，其所
    屬公務員對於超限利用之系爭203地號土地未依法實施造林
    、砍除檳榔及水土保持，導致系爭203地號土地岩盤崩落，
    落石砸毀原告所有系爭建物，致原告受有損害，為此依國家
    賠償法第2條第2項後段之規定，向被告請求損害賠償等語，
    被告對於系爭203地號土地係屬超限利用且發生岩盤崩落乙
    節不爭執，惟以前揭情詞置辯。原告既主張被告所屬公務員
    就系爭203地號土地負有實施造林、砍除檳榔及水土保持之
    作為義務，卻不作為而怠於執行職務，致原告受有損害，依
    前開說明，本件欲就被告之不作為，責令其負損害賠償責任
    之前提為被告負有作為義務，是本件首應審究者，厥為被告
    就系爭203地號土地之實施造林及水土保持工作，是否負有
    作為義務。
三、依前開大法官會議釋字第469號意旨所揭示，主管機關負有
    執行職務之作為義務，以法律明確規定為要件。而作為義務
    問題因涉及行政機關職務範圍，為此本院依職權函請行政院
    查明就國有土地超限利用，導致山坡崩塌之情形之權責機關
    ，惟行政院回覆，因牽涉相關主管機關分工，尚無法判定本
    案之權責機關，此有行政院秘書長94年10月12日院臺農字第
    0940044155號函（見本院卷第115頁）在卷可參，先予敘明
    。
四、按山坡地之保育、利用，依本條例之規定；本條例未規定者
    ，依其他法律規定。本條例所稱主管機關：在中央為行政院
    農業委員會；在直轄市為直轄市政府；在縣（市）為縣（市
    ）政府，山坡地保育利用條例第1條、第2條第1項定有明文
    。經查：被告所管理之系爭203地號土地，為國有非公用土
    地，使用分區為「山坡地保育區」、編定種類為「暫未編定
    」，前委託花蓮縣政府代管期間以林甲地出租予訴外人劉清
    蘭（已歿），終止代管移交被告接管後，由原承租人劉清蘭
    之繼承劉振昌代表與被告換約續租，租期至94年12月31日止
    ，又系爭203地號土地有超限利用之情形，有被告臺灣北區
    辦事處花蓮分處92年9月4日台財產北花三字第0920012232號
    函、國有林地租賃契約書各一件（見本院卷第99、169頁）
    附卷可稽，並為兩造在庭所不爭執，堪信屬實。是系爭203
    地號土地既屬山坡地保育區，依前開規定，自應適用山坡地
    保育利用條例之規定，則系爭203地號山坡地之保育、利用
    工作，主管機關即為行政院農委會及花蓮縣政府，被告並非
    主管機關，是應否責令被告就系爭203地號山坡地負實施造
    林及水土保持等保育、利用工作之作為義務，即屬有疑。再
    者，依原告所提出之「山坡地超限利用處理計畫」（見本院
    卷第27頁），就權責分工部分，被告雖為執行機關之一，然
    對超限利用山坡地，其土地使用人係具合法使用權源者，被
    告應負執行之內容為「核對國有超限利用土地之使用人及住
    址等資料」、「未依合約進行林木栽植之國有超限利用地切
    結限期完成造林」、「協同直轄市、縣市政府辦理造林檢查
    」，是依上開處理計畫，被告就超限利用之山坡地職務上應
    負之作為義務，僅為通知山坡地合法使用人切結限期完成造
    林及協同造林檢查，而被告亦已於92年5月27日通知承租人
    劉振昌限期完成造林，有被告臺灣北區辦事處花蓮分處函文
    一件（見本院卷第171頁）在卷可按，自難遽以認定被告就
    山坡地水土保持之處理與維護及實施造林工作，亦負有執行
    之作為義務。另原告就其主張之事實，雖提出「山坡地超限
    利用種植檳榔土地輔導實施造林計畫」（見本院卷第25頁）
    為證，然觀諸該計畫就山坡地超限利用種植檳榔土地，針對
    非法占用國公有土地種植檳榔者，土地管理機關始須收回土
    地，實施造林，而已具土地合法使用權者，用者，則依該計
    畫第2條、第3條及附錄之規定，由花蓮縣政府農業局於查報
    取締後，通知合法使用人限期改正完成造林，是系爭203地
    號土地既已由訴外人劉振昌合法承租，俱如前述，依前開說
    明，被告就系爭203地號土地自非實施造林之作為義務機關
    。
    據此，被告機關就系爭合法出租、超限利用之203地號山坡
    地之水土保持及實施造林工作，既非作為義務機關，即無違
    背其職務義務之行為存在，是被告所屬公務員既無怠於執行
    職務，自與國家賠償法第2條第2項後段規定之要件不合。
五、況縱認被告就系爭203地號土地之水土保持及實施造林工作
    負作為義務，惟國家賠償法第2條第2項後段規定之要件，依
    首揭說明，仍須損害之發生與公務員怠於執行職務間具有相
    當因果關係。所謂相當因果關係，係指依經驗法則，綜合行
    為當時所存在之一切事實，為客觀之事後審查，認為在一般
    情形上，有此環境，有此行為之同一條件，均發生同一之結
    果者，則該條件即為發生結果之相當條件，行為與結果即有
    相當之因果關係。反之，若在一般情形上，有此同一條件存
    在，而依客觀之審查，認為不必皆發生此結果者，則該條件
    與結果並不相當，不過為偶然之事實而已，其行為與結果間
    即無相當因果關係。本件原告主張系爭203地號土地因超限
    利用致岩盤崩落，其落石砸毀系爭建物而受有損害等語，則
    依舉證責任分配之原則，自應由原告就系爭建物因落石砸毀
    而受有損害，係因被告所管理之系爭203地號土地超限利用
    所致之事實負舉證責任。而就上開待證事實，首應審酌者為
    砸毀系爭建物之落石，是否為系爭203地號土地岩盤崩落之
    落石？原告就該部分事實，雖以系爭建物後方有擋土牆，將
    近二米左右的高度，當時落石是越過擋土牆直接砸到系爭建
    物上，因此落石的衝擊力必定很大，必須要是陡坡才有可能
    發生上開情形，而203地號土地地勢陡峭，191地號土地離伊
    所有土地較近且地勢平緩，因此崩落的石塊一定是由203地
    號土地掉落而非191地號土地所掉落等語為證。惟查，本件
    崩塌區為花蓮縣鳳林鎮鳳義里鳳凰瀑布北側山坡地，崩塌範
    圍包括花蓮縣鳳林鎮○○段203地號土地、202地號土地、20
    1地號土地、191地號土地、199地號土地、198地號土地及19
    7地號土地，此有原告所提出財政部國有財產局93年2月27日
    台財產局管字第0930005754號函在卷可憑（見本院卷第21頁
    ），是砸毀系爭建物之落石，均無從排除係由前開7筆土地
    崩塌之可能，自難認必然係由系爭203地號土地崩塌所致，
    且原告前開所述，洵屬其臆測之詞，復未舉證以實其說，本
    院自難採信；縱認砸毀系爭建物之落石，為系爭203地號土
    地岩盤崩落之落石，然就上開待證事實，次應審酌者為系爭
    203地號土地岩盤崩落，是否因該土地超限利用所致？原告
    就該部分事實，雖舉被告機關之函文（見本院卷第21、99頁
    ），記載系爭203地號土地有崩塌及檢查不合格之情形，顯
    示係因土地超限利用致岩盤崩落等語為證，然查上開函文僅
    足證明系爭203地號土地有岩盤崩落及超限利用之事實，惟
    不足以證明岩盤崩落必然係因超限利用所致，且現場會勘人
    員即行政院農委會水土保持局第六工程所人員乙○○及花蓮
    縣政府人員丁○○於本院審理時均證稱：岩塊崩塌原因很多
    ，無從於會堪時以肉眼判斷等語（見本院卷第143、144頁）
    ，行政院亦函覆稱「山坡地崩塌成因複雜，除了天然地質及
    地形條件影響外，降雨、地震或其他外力也是造成崩塌之原
    因，至於崩塌是何種原因造成，則必須視個案予以認定。」
    ，此有行政院秘書長94年10月12日院臺農字第0940044155號
    函（見本院卷第115頁）附卷可稽，此外，原告復未能舉他
    證以實其說，是亦難認系爭203地號土地岩盤崩落與土地超
    限利用間，有相當因果關係存在。揆諸前開說明，原告就系
    爭建物因落石砸毀而受有損害，與被告所管理之系爭203地
    號土地超限利用間，難認有相當因果關係存在。
六、綜上所述，被告就系爭203地號土地之水土保持及實施造林
    工作，依法既無作為義務，即無怠於執行職務可言，且系爭
    203地號土地超限利用與原告所受損害間，亦無相當因果關
    係存在，俱如前述，從而，原告本於國家賠償法第2條第2項
    後段之規定，請求被告負損害賠償責任，於法即非有據，應
    予駁回。
參、本件事證已臻明確，兩造其餘攻擊防禦方法及舉證，核與判
    決結果不生影響，爰不逐一審酌論述，併此敘明。
肆、據上論結，本件原告之訴為無理由，依民事訴訟法第78條，
    判決如主文。
中　　華　　民　　國　　96　　年　　2 　　月　　9 　　日
  　　　　　　　臺灣花蓮地方法院民事庭
                    法      官　陳燁真
上列為正本係照原本作成。
如不服本判決，應於送達後20日內，向本院提出上訴狀並表明上
訴理由，如於本判決宣示後送達前提起上訴者，應於判決送達後
20日內補提上訴理由書(須附繕本)。
中　　華　　民　　國　　96　　年　　2 　　月　　9 　　日
                    法院書記官  唐千惠
